臺灣桃園地方法院刑事判決　　　110年度金訴字第101號
公　訴　人　臺灣桃園地方檢察署檢察官
被　　　告　李仁瀚



選任辯護人　王建偉律師（法律扶助律師）
上列被告因違反銀行法案件，經檢察官提起公訴（108 年度偵字
第33333 號），本院判決如下：
    主  文
李仁瀚犯銀行法第一百二十五條第一項前段之非法辦理國內外匯
兌業務罪，處有期徒刑壹年捌月。緩刑肆年，並應自本判決確定
之日起壹年內向公庫支付新臺幣捌萬元。已自動繳交之犯罪所得
新臺幣肆拾萬元及扣案如附表一所示之物均沒收。
    事  實
一、李仁瀚明知經營銀行業務應經主管機關特許，非銀行不得經
    營辦理國內外匯兌業務，竟基於非法辦理國內外匯兌業務之
    犯意，於民國108 年2 月間某日起至108 年8 月8 日止之期
    間內，使用其不知情之妻吳燕芳申辦之中國建設銀行帳戶，
    以下列方式經營臺灣地區與大陸地區間新臺幣、人民幣匯兌
    業務：
（一）向真實姓名、年籍不詳，於通訊軟體微信（下稱微信）上
      暱稱「BK」之人等客戶，收取欲匯至大陸地區之新臺幣，
      依匯率1 ：4.5 至4.6 將人民幣匯至客戶所指定大陸地區
      金融帳戶內。
（二）向真實姓名、年籍不詳，於微信上暱稱「garcia」之人等
      客戶，收取欲匯至臺灣地區之人民幣，依匯率1 ：4.4 至
      4.5 將新臺幣匯至客戶所指定之臺灣地區金融帳戶內。
二、李仁瀚以上述方式賺取價差，每經手人民幣20萬元，可賺取
    新臺幣8,000 元利潤，於上開期間內獲利共新臺幣40萬元。
    嗣李仁瀚於108 年8 月8 日下午2 時許，在其位於桃園市○
    ○區○○○路00巷00號之租屋處為警搜索查獲，並扣得如附
    表一所示之物。
    理  由
一、事實認定
（一）訊據被告就其非法辦理國內外匯兌業務犯行坦承不諱，並
      有行動電話通聯記錄、微信對話翻拍照片等在卷可稽（見
      偵字卷一第17頁至第79頁、第105 頁至第113 頁、卷二第
      3 頁至第367 頁），及有扣案如附表一所示之物為證，故
      認被告之任意性自白與事實相符，得以採信。
（二）公訴意旨雖認被告非法辦理匯兌業務之方式為：客戶在大
      陸地區以人民幣匯款至上開中國建設銀行帳戶，即可在臺
      灣地區領取匯兌後之新臺幣。然依被告於警詢及本院審理
      中之供述、卷附通訊軟體對話翻拍照片所示（見偵字卷一
      第13頁至第16頁、第105 頁至第113 頁、本院卷第92頁至
      第93頁），以被告與上述暱稱「BK」之人之交易為例，係
      「BK」先將欲辦理匯兌之帳目清單傳送予被告，被告再向
      「BK」收取新臺幣，並依匯率1 ：4.5 至4.6 將如附表二
      所示人民幣款項，匯至「BK」所指定之大陸地區金融帳戶
      內，而被告亦有向上述暱稱「garcia」之人等客戶收取人
      民幣，且依匯率1 ：4.4 至4.5 （被告於警詢中先供稱係
      依匯率1 ：4.5 收購人民幣，後又稱其依匯率1 ：4.4 為
      「garcia」換匯，故本院認被告此部分辦理匯兌依據之匯
      率為1 ：4.4 至4.5 ）將新臺幣匯入指定之臺灣地區金融
      帳戶內。是以，上開公訴意旨認定之交易方式容有誤會，
      應更正為如事實欄一（一）、（二）所示。
（三）公訴意旨另以被告於警詢中之供述，認被告每收購人民幣
      20萬元，約賺取新臺幣8,000 元至9,000 元之差價，共計
      轉手人民幣1,000 萬元，賺取新臺幣100 萬元之匯差。惟
      據上述「每經手人民幣20萬元，可賺取新臺幣8,000 元至
      9,000 元利潤」之計算方式推算，若被告共計經手人民幣
      1,000 萬元，其可賺取之利潤應為新臺幣40萬元至45萬元
      （計算式：1,000 萬÷20萬×8,000 至9,000 ）。故公訴
      意旨認被告為本案犯行賺取共新臺幣100 萬元乙節，即有
      不當，而本院依上述計算方式並採最有利於被告之數額推
      算，認被告每經手人民幣20萬元，可賺取新臺幣8,000 元
      利潤，其於上開期間非法辦理國內外匯兌業務之獲利共計
      為新臺幣40萬元。此部分公訴意旨亦應予更正。
（四）綜上所述，被告犯行堪以認定，應依法論科。
二、論罪科刑
（一）銀行法第29條第1 項所稱之「匯兌業務」，係指行為人不
      經由現金之輸送，而藉與在他地之分支機構或特定人間之
      資金清算，經常為其客戶辦理異地間款項之收付，以清理
      客戶與第三人間債權債務關係或完成資金轉移之行為。而
      「國內外匯兌」則係指銀行利用與國內異地或國際間同業
      相互劃撥款項之方式，如電匯、信匯、票匯等，以便利顧
      客國內異地或國際間交付款項之行為，代替現金輸送，了
      結國際間財政上、金融上及商務上所發生之債權債務，收
      取匯費，並可得無息資金運用之一種銀行業務而言。是凡
      從事異地間寄款、領款之行為，無論是否賺有匯差，亦不
      論於國內或國外為此行為，均符合銀行法該條項「匯兌業
      務」之規定。再資金款項皆得為匯兌業務之客體，本無法
      定貨幣或外國貨幣等之限制，人民幣雖非我國所承認之法
      定貨幣，但卻為中國大陸地區內部所定之具流通性貨幣，
      則人民幣係屬資金、款項，並無疑義。被告受有換匯需求
      之臺灣地區或大陸地區客戶所託，收取新臺幣或人民幣，
      再依上述匯率將人民幣或新臺幣匯入客戶所指定之金融帳
      戶內，以此方式完成資金移轉，其行為具有將款項由甲地
      匯往乙地之功能，自屬辦理匯兌業務之範疇，應受銀行法
      第29條第1 項規範。是核被告所為，係違反銀行法第29條
      第1 項非銀行不得經營辦理國內外匯兌業務之規定，且因
      犯罪獲取之財物或財產上利益未達1 億元，而犯同法第12
      5 條第1 項前段非法辦理國內外匯兌業務罪。
（二）銀行法第29條第1 項規定所稱「辦理匯兌業務」，本質上
      即屬持續實行之複數行為，具備反覆、延續之行為特徵，
      行為人先後多次非法經營銀行業務之犯行，依一般社會通
      念，符合一反覆、延續性之行為概念，屬集合犯之實質上
      一罪關係。準此，被告於本案先後多次非法辦理國內外匯
      兌業務之行為，合於上述反覆、延續性之行為概念，應論
      以集合犯之一罪。
（三）被告就本案非法辦理國內外匯兌業務犯行，於偵查中業已
      自白，且於本案審理期間，自動繳交其犯罪所得新臺幣40
      萬元，此有本院110 年沒字第151 號自行收納款項收據附
      卷為憑（見本院卷第55頁），是依銀行法第125 條之4 第
      2 項前段之規定減輕其刑。
（四）本院審酌被告非法經營臺灣地區與大陸地區間之新臺幣、
      人民幣匯兌業務，影響金融秩序及政府對於資金流向之管
      制，應予非難，並考量被告犯後對其犯行坦承不諱，且自
      動繳交其犯罪所得之犯後態度，兼衡被告高職肄業之教育
      程度、自陳家庭經濟狀況勉持，及其為本案犯行之動機、
      目的、手段、經營匯兌之規模及獲利金額等一切情狀，量
      處如主文所示之刑。
（五）被告前因故意犯罪受有期徒刑以上刑之宣告，執行完畢後
      五年以內未曾因故意犯罪受有期徒刑以上刑之宣告，此有
      臺灣高等法院被告前案紀錄表在卷可考，其素行尚可，且
      犯後良有悔意，僅因一時失慮而罹刑章，經此偵審程序及
      科刑之教訓，當能知所警惕而無再犯之虞，尚無逕對其施
      以短期自由刑之必要，是本院認其上開所受宣告之刑，以
      暫不執行為適當，依刑法第74條第1 項第2 款規定，併予
      宣告緩刑4 年，以啟自新。而為使被告從本案中深切記取
      教訓，避免其再度犯罪，依刑法第74條第2 項第4 款之規
      定，命被告自本判決確定之日起1 年內向公庫支付新臺幣
      8 萬元，冀能使被告確實明瞭其行為所造成之危害，並培
      養正確法治觀念。又被告倘違反上開應行負擔之事項且情
      節重大，依刑法第75條之1 第1 項第4 款之規定，其緩刑
      之宣告仍得由檢察官向本院聲請撤銷，併此指明。
三、沒收
（一）被告為本案非法辦理國內外匯兌業務犯行之犯罪所得為新
      臺幣40萬元，業已認定如前，應依銀行法第136 條之1 規
      定宣告沒收，且因此犯罪所得經被告自動繳交在案，自無
      庸再諭知追徵。
（二）扣案如附表一所示之各行動電話，均為被告所有供本案非
      法辦理國內外匯兌業務犯行所用之物，此據被告於本院審
      理中供述在卷（見本院卷第93頁），皆應依刑法第38條第
      2 項前段規定，予以宣告沒收。
據上論斷，應依刑事訴訟法第299 條第1 項前段，判決如主文。
本案經檢察官陳書郁提起公訴，檢察官朱秀晴到庭執行職務。
中    華    民    國   110    年    10    月    21    日
                  刑事第一庭  審判長法  官  鄭吉雄
                                    法  官  陳炫谷
                                    法  官  陳布衣
以上正本證明與原本無異。
如不服本判決應於收受判決後20日內向本院提出上訴書狀，並應
敘述具體理由。其未敘述上訴理由者，應於上訴期間屆滿後20日
內向本院補提理由書(均須按他造當事人之人數附繕本)「切勿逕
送上級法院」。
                                    書記官  黃政偉
中    華    民    國   110    年    10    月    22    日
附表一：
┌──┬──────────┬───────────┐
│編號│名稱及數量          │備註                  │
├──┼──────────┼───────────┤
│ 一 │行動電話1 支（含門號│廠牌：IPHONE          │
│    │0000000000號SIM 卡）│序號：000000000000000 │
├──┼──────────┼───────────┤
│ 二 │行動電話1 支（含門號│廠牌：IPHONE          │
│    │0000000000號SIM 卡）│序號：000000000000000 │
├──┼──────────┼───────────┤
│ 三 │行動電話1 支（含門號│廠牌：IPHONE          │
│    │0000000000號SIM 卡）│序號：000000000000000 │
└──┴──────────┴───────────┘
附表二：
┌──┬────────┬─────────────┐
│編號│日期            │項目及金額（單位：人民幣）│
├──┼────────┼─────────────┤
│ 一 │108 年6 月24日至│人頭支出：135,900 元      │
│    │108 年6 月30日  │生活薪水支出：293,463 元  │
├──┼────────┼─────────────┤
│ 二 │108 年7 月1 日至│工程師支出：174,000 元    │
│    │108 年7 月7 日  │生活薪水支出：171,060 元  │
├──┼────────┼─────────────┤
│ 三 │108 年7 月8 日至│工程師支出：46,100元      │
│    │108 年7 月14日  │生活薪水支出：76,890元    │
├──┼────────┼─────────────┤
│ 四 │108 年7 月15日至│生活薪水支出：56,914元    │
│    │108 年7 月21日  │                          │
├──┼────────┼─────────────┤
│ 五 │108 年7 月22日至│工程師支出：13,300元      │
│    │108 年7 月28日  │生活薪水支出：17,025元    │
└──┴────────┴─────────────┘
附錄論罪科刑法條全文：
銀行法第29條
除法律另有規定者外，非銀行不得經營收受存款、受託經理信託
資金、公眾財產或辦理國內外匯兌業務。
違反前項規定者，由主管機關或目的事業主管機關會同司法警察
機關取締，並移送法辦；如屬法人組織，其負責人對有關債務，
應負連帶清償責任。
執行前項任務時，得依法搜索扣押被取締者之會計帳簿及文件，
並得拆除其標誌等設施或為其他必要之處置。
銀行法第125條
違反第二十九條第一項規定者，處三年以上十年以下有期徒刑，
得併科新臺幣一千萬元以上二億元以下罰金。其因犯罪獲取之財
物或財產上利益達新臺幣一億元以上者，處七年以上有期徒刑，
得併科新臺幣二千五百萬元以上五億元以下罰金。
經營金融機構間資金移轉帳務清算之金融資訊服務事業，未經主
管機關許可，而擅自營業者，依前項規定處罰。
法人犯前二項之罪者，處罰其行為負責人。